臺灣臺北地方法院民事判決
109年度原勞簡字第2號
原      告  榮民工程股份有限公司

法定代理人  簡世峰  
訴訟代理人  陳秋華律師
            王雪娟律師
            張天界律師
被      告  邱蔡美春

            邱敏軒  
            邱敏漢  
            邱瑩婷  
            邱瑩萍  
            邱瑩樺  
前六人共同
訴訟代理人  蔡鴻燊律師
上列當事人間返還勞保補償金事件，本院於110年9月23日言詞辯
論終結，判決如下：
    主  文
原告之訴及假執行之聲請均駁回。
訴訟費用由原告負擔。
    事實及理由
壹、程序部分：
　  按解散之公司除因合併、分割或破產而解散外，應行清算；
    解散之公司，於清算範圍內，視為尚未解散；清算人有數人
    時，得推定一人或數人代表公司，如未推定時，各有對於第
    三人代表公司之權，且上開規定於股份有限公司之清算準用
    之 ；公司之清算人，在執行職務範圍內，為公司負責人，
    公司法第24條、第25條、第85條第1項、第334條、第8條第2
    項分別定有明文。經查，原告已決議於109年4月30日解散，
    並選任張筱貞、林弘勳、郭素珍為清算人，且推選張筱貞為
    清算人代表。謹依民事訴訟法第175條及第176條規定聲明承
    受訴訟，並檢附行政院國軍退除役官兵輔導委員會（下稱退
    輔會）108年12月9日輔人字第1080096999號函影本、原告公
    司第7屆第24次董事會議事錄、109年5月5日第1次清算人會
    議議事錄及委任狀正本各乙份。又被告唯一之股東即退輔會
    於110年9月8日變更原告之清算人為簡世峰，有退輔會110年
    9月8日輔人字第1100065313號函在卷為憑，其依民事訴訟法
    第175條及第176條規定聲明承受訴訟，應予准許。
貳、實體部分：
一、原告主張：
　㈠原債權人行政院國軍退除役官兵輔導委員會榮民工程事業管
    理處（下稱榮工處），已於87年7月1日起改制為榮民工程股
    份有限公司，此有退輔會87年12月8日八七輔伍字第二0一八
    號書函可稽。原債權人之一切權利、義務，由改制後之原告
    予以概括承受，合先敘明。
　㈡訴外人即債務人邱振宏為原告改制前之員工，於84年3月1日
    原告移轉民營辦理先期專案裁減時，依行政院國軍退除役官
    兵輔導委員會會屬事業機構移轉民營從業人員權益補償辦法
    （下稱系爭補償辦法）領取勞工保險補償金448,700元，並
    於領取補償金時，簽立切結書：「本人如依法再參加該保險
    領取養老（老年）給付時，應依法繳回原領補償金，絕無異
    議」。
　㈢邱振宏領取補償金後又加入勞工保險，並於99年4月23日退職
    、嗣於102年11月11日死亡，其繼承人即被告並向勞動部勞
    工保險局請領勞工保險老年年金給付1,012,176元，此有勞
    動部勞工保險局致原告之函文可稽。因此，依上開切結書之
    記載及系爭補償辦法之規定，邱振宏應繳回先前所受領之補
    償金。
　㈣又因邱振宏已經亡故，被告邱蔡美春、邱敏軒、邱敏漢、邱
    瑩婷、邱瑩萍、邱瑩樺等6人並未對邱振宏之遺產為限定繼
    承或拋棄繼承，自應依法就其所繼承邱振宏之遺產範圍内，
    繼承邱振宏對原告之債務即繳回先前所受領之補償金。為此
    ，原告已分別於106年8月15日發函向被告等六人表示應依法
    繳還前已領取之補償金，惟未獲被告等六人置理，原告遂依
    切結書、系爭補償辦法第5條第3項之規定提起本件訴訟。
　㈤並聲明：⒈被告等應於繼承被繼承人邱振宏之遺產範圍內，連
    帶給付原告448,700元暨自支付命令送達翌日起至清償日止
    ，按週年利率5％計算之利息。⒉原告願供擔保，請准宣告假
    執行。
二、被告則以：
　㈠邱振宏從未依系爭補償辧法之相關規定受領系爭補償金，且
    被告自始至今主張不知有系爭補償金之存在，原告雖於109
    年1月3日試行調解時經被告爭執後，始遲於109年2月7日以
    傳真方式提供原告公司所自行製作之支出傳票以及領款憑證
    ，領款憑證上並有邱振宏之簽名字樣及用印，然被告否認其
    真正。
　㈡84年7月21日切結書上並未如系爭辧法所要求完整載明：「依
    法再參加各該保險領取養老或老年給付時，應將補償金繳回
    本基金；其所領養老或老年給付金額較原補償金低時，僅繳
    回與所領養老或老年給付同金額之補償金。」省略「其所領
    養老或老年給付金额較原捕償金低時，僅繳回與所領養老或
    老年給付同金額之補償金。」等語，其形式上不僅已不符規
    定而有達強制規定；且具切結人處之簽名及用印並非邱振宏
    親簽及用印，亦與原告所出具84年7月21日領款憑證上領款
    人之簽名，有如下表「一望即知」之明顯不同之處，系爭切
    結書顯非邱振宏簽字用印，被告否認原告與邱振宏間有相關
    返還協議，並否認該切結書之真正。
　㈢縱鈞院認定原告真有給付系爭補償金予邱振宏（僅係假設語
    句，被告否認），有關系爭補償金其得請求之主體即請求權
    人應為「國軍退除投官兵輔導委員會安置基金」而非原告，
    原承保機關(即原告）依系爭補償辧法第5條第5項僅負有通
    知義務。
　㈣繼承人之一即被告邱敏軒向勞動部勞工保險局申請勞工保險
    之「給付」非屬系爭辦法第5條第5項所規定之「養老或老年
    給付」，而係於被繼承人邱振宏死亡後始請領，核其性質應
    為「死亡給付」，縱鈞院認定系爭債權存在，繼承人之一即
    被告邱敏軒向勞動部勞工保險局申請勞工保險之「給付」亦
    應屬「死亡給付」，而為行政院人事行政局98年11月23日局
    給字第0980032118號函免予追繳之範圍等語，資為抗辯。
　㈤並聲明：⒈駁回原告之訴及其假執行之聲請。⒉如受不利之判
    決，願供擔保免予假執行。
三、經查，原告改制前名稱為行政院國軍退除役官兵輔導委員會
    榮民工程事業管理處（下稱榮工處），嗣於87年12月8日改
    制為現名稱（見本院卷一第169頁），被告之被繼承人邱振
    宏原係原告改制前榮工處員工，於84年3月1日離職後加入勞
    工保險。嗣邱振宏於102年11月11日死亡後，被告邱蔡春美
    為其配偶，其餘被告為其子女，均為其繼承人（見本院卷一
    第151至157、177頁），經被告邱敏軒代表向勞保局申請勞
    工保險老年給付，經該局核付一次請領老年給付1,012,176
    元。原告復依系爭補償辦法第5條第3項曾以106年8月15日函
    、同年12月13日存證信函（見本院卷一第181至186頁）催被
    告繳回渠等被繼承人邱振宏已領取之勞工保險補償金448,70
    0元（見本院卷一第79、81頁，下稱系爭補償金），被告迄
    未繳回等情，為兩造所不爭執，堪認為真實。
四、本院之判斷：
　㈠原告提起本訴，當事人適格：
　　被告抗辯系爭補償金其得請求之主體即請求權人應為「國軍
    退除投官兵輔導委員會安置基金」而非原告，原承保機關(
    即原告）依系爭補償辧法第5條第5項僅負有通知義務云云。
　⒈按系爭運用辦法第1條規定：「國軍退除役官兵輔導委員會（
    以下簡稱退輔會）為籌措退除役官兵安置計畫長期所需資金
    ，特設置國軍退除役官兵安置基金（以下簡稱本基金），並
    依預算法第21條規定，訂定本辦法。」第2條規定：「本基
    金為預算法第4條第1項第2款所定之特種基金，編製附屬單
    位預算，以退輔會為主管機關。」次按系爭補償辦法第4條
    規定：「本辦法所稱之補償金，其資金來源由行政院國軍退
    除役官兵輔導委員會安置基金支應。」第5條第3項規定：「
    前二項之補償金於事業移轉為民營型態後辦理退保時一次給
    付。但依法再參加各該保險領取養老或老年給付時，應將補
    償金繳回本基金。…」第5條第5項規定：「補償金數額，應
    委由原承保機關核算並加註存檔，俟被保險人再參加各該保
    險領取養老或老年給付時，應由原承保機關通知本基金收回
    原補償金。」綜觀上開規定，僅係規定補償金之性質、來源
    及返還後之最終歸屬，並未規定發放補償金之原事業機構即
    不得依法向被告請求返還補償金。故被告據此抗辯，原告非
    適格之當事人云云，已非可採。
　⒉再按退輔會所屬事業機構移轉民營人員處理作業規定第11點
    規定：「經行政院核定移轉民營之事業機構，…經本會核定
    後實施，其核予精簡辦理提前離職及提前退休人員，得依照
    國軍退除役官兵輔導委員會所屬生產事業機構配合移轉民營
    專案裁減人員處理要點辦理。」而退輔會所屬生產事業機構
    配合移轉民營專案裁減人員處理要點（下稱系爭處理要點）
    第7點第1項前段規定：「曾依本要點規定支領保險年資損失
    補償金者，將來再依各該保險法令領取養老給付或老年給付
    時，應將原所領保險年資損失補償金繳回原事業機構或原主
    管機關。」查榮工處於84年3月1日為移轉民營辦理先期專案
    裁減，被告為裁減人員之一，領取勞工保險補償金448,700
    元，嗣榮工處自87年7月1日起改制為原告榮民工程股份有限
    公司，由原告概括承受其權利義務。則原告即屬系爭處理要
    點第7點第1項前段規定所稱之原事業機構，自有請求被告繳
    回原所領取補償金之權利，是其提起本件訴訟，即屬合法。
    被告仍以前詞抗辯原告非屬適格當事人云云，不足採信。
　㈡邱振宏有領取448,700元之補償金：
　　原告主張訴外人即被繼承人邱振宏有領取448,700元之補償
    金，固為被告所否認，並否認切結書、領款憑證之邱振宏簽
    名、蓋章為真正，惟原告提出切結書、支出傳票、領款憑證
    形式上均有邱振宏簽名、蓋章其上，被告否認其真正，應負
    舉證之責任，縱然領款憑證與切結書之簽名肉眼觀之尚有不
    同，然針對印章部分，被告並未提出推翻其為真正之舉證，
    其抗辯並無理由。又觀察支出傳票上，經工區主管、會計人
    員、覆核、製票、行政主管、出納等人蓋章，足認該支出傳
    票非原告臨訟所編纂。又卷內所示支出傳票影本上，尚有邱
    振宏之身分證影本，當知，身份證乃國人重要身份證明文件
    ，常態下均應自行保管，非辦理重要手續之必要，不輕易交
    予他人，而邱振宏提供證明文件與一般交付現金核對身份之
    程序相符。況系爭補償金，乃公營事業移轉民營時，因職員
    經專案裁減而離職時，因不符合勞工保險條例第58第1項第2
    款所規定參加勞工保險滿15年及年滿55歲之領取老年給付資
    格，「通案性」依系爭補償辦法第5條規定，就其損失之投
    保年資，比照勞工保險條例第59條規定，發給離職者勞保補
    償金，以補償其損失，邱振宏並非少數個案，機關對於此補
    償措施必然知情，倘邱振宏未領取系爭補償金，怎會自84年
    3月1日遭專案裁減時迄至死亡，均未曾爭執索取，自與常理
    有違。綜上，邱振宏於84年7月21日簽立切結書及領據，領
    取448,700元之補償金，且補償金支票已於84年7月26日經提
    示兌現（參見本院卷一第221至223頁）等情，堪以認定。
　㈢被告應否依系爭補償辦法第5條第3項連帶返還448,700元：
  ⒈按前二項之補償金於事業移轉為民營型態後辦理退保時一次
    給付。但依法再參加各該保險領取養老或老年給付時，應將
    補償金繳回本基金；其所領養老或老年給付金額較原補償金
    低時，僅繳回與所領養老或老年給付同金額之補償金，系爭
    補償辦法第5條第3項。而按榮工處為依公營事業移轉民營條
    例規定，進行其移轉民營計劃，曾依該條例及其施行細則，
    經奉行政院核定後，於82年12月17日頒訂系爭補償辦法，及
    於同年12月28日頒訂系爭處理要點，系爭補償辦法及處理要
    點嗣後雖有修正部分條文，但就因系爭處理要點及補償辦法
    所規定符合專案精簡之資遣人員，於退出原參加之勞工保險
    ，除符合規定得請領老年給付者外，其損失之勞保投保年資
    ，比照勞工保險條例第59條所規定之老年給付標準，補償其
    損失。所領補償金，於其將來再參加勞保領取老年給付時，
    應繳回原補償機關；其所領之老年給付金額較原補償金低時
    ，僅繳回與所領老年給付同金額之補償金等內容，則均維持
    此一規定之意旨，此從系爭補償辦法第5條及系爭處理要點
    第7點規定觀之甚明。此項規定，既在於使勞工於受資遣時
    因不符合榮工保險條例規定請領老年給付之要件時，所為補
    償損失之目的，則勞工若於離職後再參加勞工保險，並於符
    合請領老年給付時，連同資遣前之投保年資合併計算而領取
    老年給付，則就向勞保局領取之老年給付，即受有重複領取
    之利益。
  ⒉經查，被告等之被繼承人邱振宏原係原告改制前榮工處員工
    ，於84年3月1日離職後加入勞工保險。嗣邱振宏於102年11
    月11日死亡後，被告邱蔡春美為其配偶，其餘被告為其子女
    ，均為其繼承人（見本院卷一第151至157、177頁），經被
    告邱敏軒代表向勞保局申請勞工保險老年給付，經該局核付
    一次請領老年給付1,012,176元，此有勞工局106年8月11日
    保普老字第10660140550號函在卷可稽（見本院卷一第175頁
    ），亦為兩造所不爭執。惟被告否認所領取1,012,176元為
    老年給付之性質，辯稱應係死亡給付。
　⒊勞保條例第63條之1第4項之性質為何？
  ⑴按勞工保險係國家為實現憲法第153 條保護勞工及第155條、
    憲法增修條文第10條第8 項實施社會保險制度之基本國策而
    建立之社會安全措施。保險基金係由被保險人繳納之保險費
    、政府之補助及雇主之分擔額所形成，並非被保險人之私產
    。被保險人死亡，其遺屬所得領取之津貼，性質上係所得替
    代，用以避免遺屬生活無依，故應以遺屬需受扶養為基礎，
    自有別於依法所得繼承之遺產。（司法院釋字第549 號解釋
    文參照）。次按法律所定之事項若權利義務相關連者，本諸
    法律適用之整體性及權利義務之平衡，當不得任意割裂適用
    ；而主管機關基於法定職權，就有關技術性、細節性事項，
    於符合法律意旨之限度內，尚非不得以行政命令為必要之釋
    示（司法院釋字第519號解釋理由書第1段參照）。
  ⑵勞保條例第63條之1第3項、第4項規定「被保險人保險年資滿
    15年，並符合第58條第2項各款所定之條件，於未領取老年
    給付前死亡者，其符合前條第2項規定之遺屬，得請領遺屬
    年金給付。前項被保險人於本條例中華民國97年7月17日修
    正之條文施行前有保險年資者，其遺屬除得依前項規定請領
    年金給付外，亦得選擇一次請領老年給付，不受前條第2項
    條件之限制，經保險人核付後，不得變更。」核其立法意旨
    ，係考量被保險人離職退保時已達一定年資及年齡條件，於
    未領取老年給付前死亡，為保障被保險人之遺屬生活，爰於
    第3項規定其遺屬得請領遺屬年金給付。並於第4項明定本條
    例本次修正之條文施行前有保險年資者，於有第3項情形時
    ，其遺屬亦得選擇一次請領老年給付，不受遺屬年金請領條
    件之限制。可知勞保條例第63條之1第4 項僅係規定遺屬除
    請領年金給付外，亦有選擇一次性請領老年給付之權利，並
    未變更其為遺屬年金之性質。要難僅因該項規定遺屬可選擇
    一次性請領老年給付，即遽認此規定屬被保險人老年給付之
    一部分。勞保條例第63條之1第4項性質應為遺屬年金，被告
    依此規定所領取之系爭款項即為遺屬年金，而非邱振宏之老
    年年金或遺產，堪已認定。
  ⒋原告得否依系爭補償辦法、切結書之約定，請求被告於遺產
    範圍內為連帶給付？系爭處理要點第3 條第4 項第1 款規定
    ：（保險給付補償）依本要點專案裁減者，於退出原參加之
    公務人員保險或勞工保險除符合規定得請領公保養老給付或
    勞保老年給付者外，其損失之公保或勞保已投保年資，比照
    公務人員保險法第16條或勞保條例第59條規定之給付標準依
    本要點補償其損失。但所領之補償金於其將來再參加各該保
    險領取養老或老年給付時，應繳回原補償機構；其所領之養
    老或老年給付金額較原補償金低時，僅繳回與所領之養老或
    老年給付同金額之保險金，有系爭處理要點可按（見本院卷
    一第281至285頁）；又系爭切結書係邱振宏切結自退輔會安
    置基金管理委員會領取一次給付系爭補償金448,700元，業
    經認定如前。依系爭補償辦法及系爭處理要點規定，係被保
    險人依勞保領取老年給付時，方需依規定繳回其所領之補償
    金，然被告所領取之系爭款項，屬遺屬年金之性質，非邱振
    宏之養老或老年給付，業如前述，則原告請求被告返還448,
    700元，要無理由，不應准許。
五、綜上所述，本件原告依切結書之約定及繼承、權讓與、系爭
    補償辦法第5條第3項之規定，請求被告連帶給付448,700元
    ，為無理由，不應准許。原告之訴既經駁回，其假執行之聲
    請失所依據，應併與駁回。
六、本件事證已臻明確，兩造其餘之攻擊防禦方法及舉證，經本
    院審酌後，認均不足以影響本判決之結果，毋庸一一論列，
    併此敘明。
七、訴訟費用負擔之依據：民事訴訟法第78條。
中　　華　　民　　國　　110 　年　　10　　月　　22　　日
                    勞動法庭    法　官　薛嘉珩
以上正本係照原本作成。
如對本判決上訴，須於判決送達後20日內向本院提出上訴狀。如委任律師提起上訴者，應一併繳納上訴審裁判費。
中　　華　　民　　國　　110 　年　　10　　月　　22　　日
                                書記官  范國豪